【裁判字號】    95,台上,1984
【裁判日期】    950414
【裁判案由】    公共危險
【裁判全文】
最高法院刑事判決            九十五年度台上字第一九八四號
    上  訴  人  甲○○
                        巷11.
    選任辯護人  洪秀一律師
上列上訴人因公共危險案件，不服台灣高等法院台中分院中華民
國九十二年七月三十日第二審判決（九十二年度上訴字第一一四
八號；起訴案號：台灣台中地方法院檢察署九十年度偵字第一七
二００號），提起上訴，本院判決如下：
    主  文
原判決撤銷，發回台灣高等法院台中分院。
    理  由
本件原判決認定：上訴人甲○○與姓名不詳之成年男子共同基於
意圖為自己不法所有之詐欺取財概括犯意及放火燒燬現未有人所
在之他人所有建築物之犯意聯絡，計劃以虛設成衣工廠，投保高
額之商業火災保險後，再以佯裝成衣工廠係不慎失火或遭他人縱
火之詐術，向保險公司詐領高額之商業火災保險理賠金。由該名
成年男子負責幕後策劃及提供資金，並由上訴人負實際執行相關
事務。謀議既定後，即先由上訴人於民國八十九年十一月一日，
向不知情之王翠杏承租其所有台中縣梧棲鎮○○街三一巷六二號
三層樓房屋一棟，租期為一年，充作虛設成衣工廠使用。再由上
訴人負責購置不詳數量之布匹、成衣、人體模特兒、辦公桌椅及
加工機器等物品，置放在上開成衣工廠內，憑資取信於保險公司
。隨即由該不詳姓名之成年男子先後於九十年五月十四日、同年
月二十八日、同年六月四日，以電話聯絡向統一安聯產物保險股
份有限公司（以下簡稱統一公司）、太平產物保險股份有限公司
（以下簡稱太平公司）及中國產物保險股份有限公司（以下簡稱
中國公司），以上訴人名義為投保人，投保保險金額依序各為新
台幣（下同）一千五百萬元、九百三十萬元、九百二十萬元，期
間均為一年之商業火災保險。在經上開三家保險公司核保後，上
訴人乃於九十年七月二十一日凌晨一時四十分許，將其事先所購
置不詳數量之汽油，潑灑於上開房屋二樓Ａ區北側、樓梯口、Ｂ
區及與Ｃ區南側等四處布匹上，加以點火燃燒，之後再迅速離開
現場。欲以此佯裝係因不慎失火或遭不詳之人縱火，而釀成火災
之詐術，向統一公司、太平公司及中國公司詐領高額之商業火災
保險理賠金。嗣於九十年七月二十一日凌晨二時許，分住於台中
縣梧棲鎮○○街七七巷三三號、同巷四十號之李永祥、黃昭男睡
覺時，聽到一聲氣爆鉅響，旋出外查看，發現上訴人所承租之上
開房屋二樓發生火災，乃立即報警通知消防人員到場撲滅大火，
幸僅燒燬現未有人所在之王翠杏所有上開房屋及上訴人所有不詳
數量之布匹、成衣、人體模特兒、辦公桌椅及加工機器等物品，
並未毀損其他相臨之房屋。嗣經上訴人於同日以電話方式，連續
分別向上開三家保險公司通知出險理賠，惟因上開火災經台中縣
消防局到場勘查後，認為起火原因不排除人為蓄意縱火，乃於九
十年八月一日發文通知上開三家保險公司，致使上訴人與上開成
年男子共同欲以上開詐術，詐領商業火災保險理賠金之計謀，均
未能得逞等情。因而撤銷第一審之科刑判決，改判仍依牽連犯關
係，從一重論處上訴人共同放火燒燬現未有人所在之他人所有建
築物罪刑，固非無見。
惟查：(一)科刑之判決書，須將認定之犯罪事實詳記於事實欄，然
後於理由內逐一說明其憑以認定之證據，以使事實與理由兩相一
致，方為合法。倘事實欄已有敘及，而理由內未加說明，是為理
由不備之違法。又刑法第一百七十四條第一項放火燒燬現未有人
所在之他人所有建築物罪，其所謂燒燬，係指火力燃燒，喪失物
之效用而言，必須其物喪失主要效用，始得謂放火既遂。原判決
論處上訴人共同放火燒燬現未有人所在之他人所有建築物罪刑；
固於原判決事實欄記載上訴人持其事先購置不詳數量之汽油，潑
灑其置於向不知情之王翠杏所承租門牌編號台中縣梧棲鎮○○街
三一巷六二號三層樓房屋一棟內布匹上，加以點火燃燒，之後逃
離現場，嗣因李永祥、黃昭男發現該房屋發生火災，報警通知消
防人員到場撲滅，仍燒燬上揭現未有人所在之房屋等情。然對於
該房屋如何已喪失其主要效用一節，理由內未為任何說明，遽予
認定上訴人放火燒燬現未有人所在之他人所有建築物行為已達既
遂程度，自有理由不備之違法。(二)判決不載理由者，當然違背法
令。所謂判決不載理由，係指依法應記載於判決理由內之事項不
予記載，或記載不完備者而言，此為刑事訴訟法第三百七十九條
第十四款上段之當然解釋，而有罪之判決書，對於被告有利之證
據不採納者，應說明其理由，復為刑事訴訟法第三百十條第二款
所明定。故有罪判決書對於被告有利之證據，如不加以採納，必
須說明其不予採納之理由，否則即難謂非判決不備理由之違法。
原判決認定上訴人有原判決事實欄所載虛設成衣工廠，向統一公
司、太平公司及中國公司投保商業火災保險，再以縱火之方式詐
領保險金未遂之犯行。固於理由一(七)(八)(九)(十一)說明上訴人並無能力
開設成衣工廠云云。惟上訴人於第一審聲請調取其在台灣合作金
庫沙鹿分行所設甲存帳戶，及其妻蔣玉娟在台灣合作金庫沙鹿分
行、台灣中小企業銀行沙鹿分行所設甲存帳戶之往來明細，以證
明其在火災後仍以支票向人調現籌措資金，支付購買布料之貨款
及償還之前向人調現之欠款（第一審卷第一０九頁）。原判決理
由一(八)雖以蔣玉娟使用支票帳戶，於九十一年間僅有金額數千元
至二十萬元之進出，認蔣玉娟非具有相當資力可提供資金予上訴
人開設成衣工廠。然依原判決所認定之事實，本件火災發生時間
為九十年七月二十一日，蔣玉娟帳戶於九十一年間往來情形，如
何能證明蔣玉娟於九十年七月二十一日前後期間之財務狀況？又
原判決對於上訴人所為依其帳戶往來情形，可證明其有支付成衣
工廠貨款之辯解，如何不足採？復未為任何說明，亦有理由不備
之違誤。以上或為上訴意旨所指摘，或屬本院得依職權調查之事
項，應認原判決有撤銷發回更審之原因。
據上論結，應依刑事訴訟法第三百九十七條、第四百零一條，判
決如主文。
中    華    民    國  九十五  年    四    月   十四   日
                      最高法院刑事第十庭
                          審判長法官  洪  清  江
                                法官  石  木  欽
                                法官  李  伯  道
                                法官  林  勤  純
                                法官  陳  晴  教
      本件正本證明與原本無異
                                      書  記  官
中    華    民    國  九十五  年    四    月  二十四  日
                                                      Ｋ


司法院資訊處製作；財團法人民間司法改革基金會備份。
